【裁判字號】    97,訴,443
【裁判日期】    971106
【裁判案由】    妨害自由等
【裁判全文】
臺灣桃園地方法院刑事判決               97年度訴字第443號
公  訴  人  臺灣桃園地方法院檢察署檢察官
被      告  丙○○
上列被告因妨害自由等案件，經檢察官提起公訴（96年度偵字第
23049 號），本院判決如下︰
    主  文
丙○○以加害生命之事，恐嚇他人致生危害於安全，處拘役貳拾
日，如易科罰金，以新臺幣壹仟元折算壹日，減為拘役拾日，如
易科罰金，以新臺幣壹仟元折算壹日。緩刑貳年。
被訴剝奪行動自由未遂部分無罪。
    事  實
一、丙○○為設於桃園縣龜山鄉大坑村大坑33號紅菱電工公司之
    總經理，於民國95年9 月19日下午5 時30分許，在紅菱電工
    公司內，與前往上址向該公司員工甲○○索取拖吊費用之丁○○發生口角，丙○○竟基於以加害生命之犯意，出言對丁○○恫嚇稱：「南崁是我的地盤，你若裝傻我就要讓你死」
    等加害生命之言語，致丁○○心生畏懼，而生危害於生命之
    安全。
二、案經丁○○訴由臺灣桃園地方法院檢察署檢察官偵查起訴。
    理  由
壹、有罪部分：
一、有關證據能力部分：
(一)按被告以外之人於審判外之言詞或書面陳述，除法律有規定
    者外，不得作為證據；被告以外之人於偵查中向檢察官所為
    之陳述，除顯有不可信之情況者外，得為證據；被告以外之
    人於檢察事務官、司法警察官或司法警察調查中所為之陳述
    ，與審判中不符時，其先前之陳述具有較可信之特別情況，
    且為證明犯罪事實存否所必要者，得為證據；被告以外之人
    於審判外之陳述，雖不符前四條之規定，而經當事人於審判
    程序同意作為證據，法院審酌該言詞陳述或書面陳述作成時
    之情況，認為適當者，亦得為證據。當事人、代理人或辯護
    人於法院調查證據時，知有第一百五十九條第一項不得為證
    據之情形，而未於言詞辯論終結前聲明異議者，視為有前項
    之同意。刑事訴訟法第159 條第1 項、第159 條之1 第2 項
    、第159 條之2 、第159 條之5 分別定有明文。而所謂「顯
    有不可信性」、「特別可信性」、「適當性」，係指陳述是
    否出於供述者之真意、有無違法取供情事之信用性而言，故
    應就偵查或調查筆錄製作之原因、過程及其功能等項加以綜
    合觀察，據以判斷該傳聞證據是否「非顯不可信」或「有特
    別可信之情況」，倘可據以認定其任意性暨信用性俱無疑慮
    者，即可例外賦予「證據能力」，俾其成為法院審判時之適
    格證據資料；換言之，「證據能力」所強調者，實乃其作為
    認定被告犯罪證據之資格，此與其內容究否足以證明被告犯
    罪之「證明力」，尚有層次上之差別，不容混為一談。經查
    ：關於證人乙○○於偵查中向檢察官所為之陳述，本院細稽
    渠等偵查中之所證，不僅具體明確，並均係在檢察官告以偽
    證罪之處罰規定以後，始具結陳述。此有檢察官歷次訊問筆
    錄暨各該證人結文在卷可考。是上開陳述內容之任意性，自
    已足供擔保。此外，本案復未見檢察官在偵查中有何違法取
    供而不具信用性之情事，應認上開陳述「非顯不可信」；況
    證人乙○○於本院審理時，均經具結後為被告丙○○行使詰
    問之權，洵無妨害被告丙○○防禦權之虞，故依諸上開規定
    ，前揭證人於審判外之陳述，自有證據能力。
(二)查刑事訴訟法第158 條之3 規定：「證人、鑑定人依法應具
    結而未具結者，其證言或鑑定意見，不得作為證據。」所謂
    「依法應具結而未具結者」，係指檢察官或法官依刑事訴訟
    法第175 條之規定，以證人身分傳喚被告以外之人（證人、
    告發人、告訴人、被害人、共犯或共同被告）到庭作證，或
    雖非以證人身分傳喚到庭，而於訊問調查過程中，轉換為證
    人身分為調查時，此時其等供述之身分為證人，則檢察官、
    法官自應依本法第186 條有關具結之規定，命證人供前或供
    後具結，其陳述始符合第158 條之3 之規定，而有證據能力
    。若檢察官或法官非以證人身分傳喚而以告發人、告訴人、
    被害人或共犯、共同被告身分傳喚到庭為訊問時（例如刑事
    訴訟法第71條、第219 條之6 第2 項、第236 條之1 第1 項
    、第248 條之1 、第271 條第2 項、第271 條之1 第1 項）
    ，其身分既非證人，即與「依法應具結」之要件不合，縱未
    命其具結，純屬檢察官或法官調查證據職權之適法行使，當
    無違法可言。而前揭不論係本案或他案在檢察官面前作成未
    經具結之陳述筆錄，係屬被告以外之人於偵查中向檢察官所
    為之陳述，本質上屬於傳聞證據，基於保障被告在憲法上之
    基本訴訟權，除該被告以外之人死亡、身心障礙致記憶喪失
    或無法陳述、滯留國外或所在不明而無法傳喚或傳喚不到、
    或到庭後拒絕陳述等情形外，如已經法院傳喚到庭具結而為
    陳述，並經被告之反對詰問，前揭非以證人身分而在檢察官
    面前未經具結之陳述筆錄，除顯有不可信之情況者外，得為
    證據，並應於判決內敘明其符合傳聞證據例外之理由；又前
    揭非以證人之身分在審判中之陳述筆錄，倘該被告以外之人
    已經法院以證人身分傳喚到庭並經具結作證，且由被告為反
    對詰問，或有前揭傳喚不能或詰問不能之情形外，該未經具
    結之陳述筆錄因屬審判上之陳述，自有證據能力；若係在另
    案法官面前作成之陳述筆錄，本質上亦屬傳聞證據，自得依
    本法第159 條之1 第1 項之規定，認有證據能力。不能因陳
    述人未經具結，即一律適用本法第158 條之3 之規定，排除
    其證據能力（最高法院96年度台上字第3527號判決意旨參照
    ）。經查：有關證人丁○○於本院審理中已依證人身分傳喚
    到庭具結作證，並經被告丙○○之反對詰問，則丁○○於偵
    查中以被告身分所為之供述證據，就本案而言仍屬傳聞證據
    ，但並無顯不可信之情形，而認有證據能力。另有關證人甲○○經本院合法通知及拘提均未到庭，有本院送達證書及拘
    票可參，是證人甲○○已因所在不明而無法傳喚，其於警詢
    及偵查中均係以告訴人身分傳喚，揆諸上開說明，即與「依
    法應具結」之要件不合，縱未命其具結，純屬檢察官或法官
    調查證據職權之適法行使，當無違法可言，然本質上仍屬於
    傳聞證據，然證人甲○○於警詢及偵查中關於本案待證事實
    之陳述，係其親身經歷，又無其他證據證明證人甲○○之警
    詢筆錄及偵查筆錄內容有受污染而不宜作為證據之瑕疵，是
    其陳述具有可信之特別情況，且為證明被告丙○○上開犯罪
    事實存否所必要，依前開規定所述，其於警詢及偵查中之陳
    述自具有證據能力。
(三)另本件認定事實所引用之卷內其餘卷證資料，並無證據證明
    係公務員違背法定程式所取得，被告及其選任辯護人於審判
    程式中復未於言詞辯論終結前表示異議，且卷內之文書證據
    ，亦無刑事訴訟法第159 條之4 之顯有不可信之情況與不得
    作為證據之情形，則依刑事訴訟法第159 條之5 之規定，本
    件認定事實所引用之所有文書證據，均有證據能力，合先敘
    明。
貳、認定犯罪事實所憑之證據及理由：
一、訊據被告丙○○固不否認為設於桃園縣龜山鄉大坑村大坑33
    號紅菱電工公司之總經理，而告訴人丁○○於95年9 月19日
    下午5 時30分許前往紅菱電工公司內向紅菱電工公司員工甲○○索取拖吊費3 千元，其因甲○○未支付該筆拖吊費而與
    告訴人丁○○發生衝突，然矢口否認有為恐嚇犯行，並辯稱
    ：沒有對告訴人丁○○恫嚇，況且伊不住南崁也不住桃園，
    南崁應該是告訴人丁○○的地盤云云。經查：
(一)觀之證人丁○○於偵查及本院審理中均指訴：伊到那邊是要
    跟甲○○收拖吊費，結果甲○○表示身上沒有錢，叫伊發票
    先給，伊不同意，甲○○進去公司後，出來時帶著丙○○出
    來，另外跟著2 個人，丙○○就詢問伊何事，伊說要收拖吊
    費，丙○○回答身上不夠錢，叫伊明天再來收，伊不同意，
    雙方言語上就有爭執等語歷歷（見96年度偵字第986 號偵查
    卷宗第37頁及本院97年度訴字第443 號卷第79至80頁），核
    與證人乙○○於偵查中具結證述：當天員工甲○○進入公司
    向丙○○表示要借錢，丙○○稱沒錢，2 人就走出去，當時
    伊人還在倉庫，直到聽到外面有衝突聲才走出去看，有看到
    一個拖吊業者很兇地說話並打手機，現場有跟甲○○及丙○○起言語爭執等情大致相符（見同上偵查卷宗第47頁），復
    稽證人甲○○於偵查中亦證述：當時丙○○有與丁○○發生
    口角等語明確（見同上偵查卷宗第54頁），另參以被告丙○○於警詢及偵查中坦認：丁○○當時要向伊員工甲○○收取
    拖吊費，甲○○身上沒有那麼多現金，所以就跑過來找伊借
    ，因伊剛返國，身上沒有那麼多新台幣，伊就詢問丁○○有
    關拖吊費是從何時及何處拖吊至何處，丁○○就開始破口大
    罵，伊遂向丁○○表示這是伊工廠，怎麼這樣子這麼大聲咆
    哮，並表示收錢應該先跟會計聯絡好再過來，丁○○就更大
    聲等情（見同上偵查卷宗第22、25、44頁），綜觀上開情詞
    ，堪認被告丙○○有於上開時、地與告訴人丁○○因拖吊費
    用問題發生口角之情無訛。
(二)另觀諸告訴人丁○○於警詢中指訴：之所以會通知友人到場
    ，係因委託伊拖吊車的馬先生口中之總經理說，把鐵門關下
    來，不要讓伊出去，並說「南崁是我的地盤，你如果裝傻，
    我就要讓你死」等語歷歷（見同上偵查卷宗第6 至7 頁），
    其於偵查中亦指訴：當時丙○○叫伊去找兄弟來，還說南崁
    是他的地盤，還說要讓伊死等詞（見同上偵查卷宗第37頁）
    ，其於本院審理中亦具結證述：在伊與丙○○發生爭執過程
    中，丙○○有說「南崁是我的地盤，你若裝傻，我就要讓你
    死」，伊聽到這些話當然會害怕等情綦詳（見同上本院卷第
    80、82頁），互核證人丁○○於警詢、偵查及本院審理中證
    述之情節大致相符，若非其親身經歷，實無可能於本院審理
    中就相關情節大致上仍能清楚描述，再佐以證人丁○○於本
    院審理時，已具結擔保其證言之真實可信，且本院審理時，
    證人丁○○就其與丙○○傷害案件部分，業已達成和解，且
    就本案丁○○亦表示本案不願意追究，自客觀上言，證人丁○○自無需要為了脫免傷害案件而甘冒偽證罪之風險，而虛
    偽捏造本件事實及設詞誣陷之可能，足見證人丁○○前開證
    詞，值堪信實，堪認被告丙○○因與告訴人丁○○發生口角
    ，確實有於上開時、地恐嚇告訴人丁○○之情至明。
(三)復佐以證人甲○○於偵查中證述：伊有聽到丙○○對丁○○
    說「南崁是我的地盤，你若裝傻，我就讓你死」，係因為3
    千元拖吊費，所以丙○○才很生氣如此講等語綦詳（見同上
    偵查卷宗第54頁），互核證人甲○○及丁○○之證詞，均供
    述被告丙○○確實有恫嚇一節，衡之證人甲○○於96年5 月
    2 日之偵查中證述此事實時，業已距離案發有8 個月之久，
    且檢察官係訊問其「丙○○有無恐嚇丁○○」，經其為肯定
    回答後，進而陳述恫嚇內容，倘若被告丙○○真未為恐嚇，
    何以證人甲○○可清楚證稱恐嚇內容為何，足認證人丁○○
    所指被告丙○○有為恐嚇之犯罪事實非子虛烏有。
(四)至證人乙○○於偵查中證述：伊沒有聽到被告丙○○有跟丁○○講「南崁是他的地盤，說要讓他死」這些話等詞（見同
    上偵查卷宗第48頁），其於本院審理中另證述：他們之前就
    有爭吵，伊不知道他們在吵什麼事情及談話內容，伊是聽到
    丁○○那邊很大聲，所以才過去看，從伊靠近他們之後，並
    沒有聽到丙○○恐嚇丁○○的話等情（見同上本院卷第64頁
    ），則顯見證人乙○○並非始終均在場，係因聽聞吵架聲方
    前往察看之情，另徵之證人乙○○陳述，被告丙○○與甲○○走出去時，他人還在倉庫一節，已於前述，則證人乙○○
    既為始終在場，自難以其之證詞遽斷被告丙○○無為恐嚇之
    犯行。
(五)綜上各情，足認被告前揭辯稱，係卸責之詞，不足採信。本
    案事證明確，被告犯行洵堪認定，應予依法論科。
二、核被告丙○○所為，係犯刑法第305 條之恐嚇危害安全罪。
    爰審酌被告不思循合法正當途徑與告訴人丁○○溝通，其犯
    罪之動機、目的、手段、所生之危害，惟犯罪後否認犯行等
    一切情狀，量處如主文所示之刑，並諭知易科罰金之折算標
    準。末查被告犯罪後，中華民國九十六年罪犯減刑條例業已
    制定，經總統於96年7 月4 日公布，並自同年月16日起生效
    施行，核本件被告之犯罪時間、罪名等項，均合於該條例所
    定之減刑條件，爰依該條例第2 條第1 項第3 款規定減其宣
    告刑二分之一，並諭知易科罰金之折算標準。又被告前未曾
    因故意犯罪受有期徒刑以上刑之宣告，有臺灣高等法院被告
    前案紀錄表1 份在卷可參，因一時失慮，偶罹刑典，經此偵
    審程序及罪刑之宣告後，應知警惕而無再犯之虞，且被害人
    丁○○當庭表示雙方業已和解且不想追究這件事情（見同上
    本院卷第83頁），本院因認暫不執行其刑為當，予以宣告緩
    刑2 年，以啟自新。
參、無罪部分：
一、公訴意旨另以：被告丙○○為設於桃園縣龜山鄉大坑村大坑
    33號紅菱電工公司之總經理，於95年9 月19日下午5 時30分
    許，在紅菱電工公司內，與前往上址向該公司員工甲○○索
    取拖吊費用之告訴人丁○○發生激烈之口角爭執，被告丙○○先將該公司之鐵門放下欲剝奪告訴人丁○○之行動自由，
    後經甲○○勸阻而不遂，因認被告丙○○涉犯刑法第302 條
    第3 項、第1 項之妨害自由未遂罪嫌等語。
二、按犯罪事實應依證據認定之，無證據不得認定犯罪事實；不
    能證明被告犯罪者，應諭知無罪之判決，刑事訴訟法第154
    條第2 項、第301 條第1 項分別定有明文。又認定犯罪事實
    所憑之證據，雖不以直接證據為限，間接證據亦包括在內，
    然而無論直接證據或間接證據，其為訴訟上之證明，須於通
    常一般之人均不致有所懷疑，而得確信其為真實之程度者，
    始得據為有罪之認定，倘其證明尚未達到此一程度，而有合
    理之懷疑存在而無從使事實審法院得有罪之確信時，即應由
    法院為諭知被告無罪之判決（最高法院76年台上字第4986號
    判例參照）。再按被害人與一般證人不同，其與被告處於相
    反之立場，其陳述之目的，在使被告受刑事訴追處罰，內容
    未必完全真實，證明力自較一般證人之陳述薄弱。故被害人
    縱立於證人地位而為指證及陳述，且其指證、陳述無瑕疵可
    指，仍不得作為有罪判決之唯一證據，應調查其他證據以察
    其是否與事實相符，亦即仍須有補強證據以擔保其指證、陳
    述之真實性，始得採為斷罪之依據（最高法院94年度台上字
    第3326號判決參照）。查本件公訴人認被告丙○○涉有妨害
    自由未遂罪嫌，無非係以(一)告訴人丁○○於警詢及偵查中之
    指訴；(二)證人甲○○於警詢及偵查中證述為其主要之證據。
    惟訊之被告丙○○固不否認當天有與告訴人丁○○發生口角
    等情，惟堅詞否認有何妨害自由未遂之犯行，並辯稱：伊沒
    有拿遙控器，也不知道鐵閘門的遙控器在何人手上，也沒有
    讓員工把鐵閘門關起來，衝突過程中也沒有看到鐵閘門慢慢
    關起來，僅有請丁○○出去等語。
三、經查：
  (一)證人即告訴人丁○○於警詢中指訴：因委託伊拖吊車的馬先
    生口中的總經理說把鐵門關下來，不要讓伊出去，接著伊看
    見這一位總經理用遙控器把停車場的鐵門關上，所以就打電
    話給鍾建祥之情（見同上偵查卷宗第5 頁），其於偵查中則
    指訴：伊要提出妨害自由告訴，因為某一位員工有按遙控器
    要將停車場的鐵閘門關起來，後來甲○○說要自己付3 千元
    ，丙○○就把鐵閘門打開，又丙○○並沒有押著伊，不讓伊
    走等語（見同上偵查卷宗第37、55頁），其於本院審理中具
    結證述：當時發生口角地方係在鐵閘門前面的停車場，不是
    在鐵捲門進去的廠房，伊忘記到紅菱電工時，停車場的鐵閘
    門是開的還是關的，但被告有說把閘門關上，伊當場看到鐵
    閘門完全關閉也沒有立刻打開，係甲○○跟丙○○表示放伊
    出去，錢甲○○自己會想辦法，說完這句話，門就打開等語
    （見同上本院卷第79至81），互核告訴人丁○○之上開證詞
    ，就指認係何人將鐵閘門關上部分，其於警詢中指訴：係被
    告，後於偵查中則表示：係該公司某員工，顯見告訴人丁○○就停車場外鐵閘門究竟為何人所關上一節，前後證述有不
    一致之情，是其所指，已難遽信。
  (二)又參以證人甲○○於警詢中陳稱：工廠的總經理丙○○有喊
    關門，丙○○並使用本身的遙控器關上工廠外停車場的鐵閘
    門，且與丁○○起口角，又伊見情形不對，就叫伊同事林萬
    相趕快打開大門不可以關門等情（見同上偵查卷宗第17頁）
    ，其於偵查中則證述：因丙○○與丁○○有口角，丙○○叫
    另1 個同事林萬相用遙控器要把鐵閘門關起來，但關到一半
    ，伊就要林萬相打開等情（見同上偵查卷宗第54頁），綜觀
    證人甲○○前開證詞，其就究竟為何人使用遙控器將鐵閘門
    關上乙節，亦有前後不一致，是其所證，實難盡信。何況證
    人甲○○於偵查中證述：當時鐵閘門係關到一半，伊就要林
    萬相打開等語明確，惟告訴人丁○○於本院審理中證述：伊
    當場看到鐵閘門完全關閉也沒有立刻打開，已於前述，則有
    關當時鐵閘門是否確定全部關上而有妨害告訴人丁○○行動
    自由一節，告訴人丁○○就此所指顯與證人甲○○發生齟齬
    ，亦難遽信。
  (三)另參以證人乙○○於偵查中證述：公司廠房的鐵門本來就關
    著，有訪客或有人進出時，才會開，又起衝突後，伊有從廠
    房出來看，但過程中丙○○並沒有拿遙控器關鐵門，因為丙○○自己沒有遙控器等情明確（見同上偵查卷宗第47、48頁
    ），其於本院審理中另證稱：他們發生爭執的地點係在工廠
    停車場的空地，並不是鐵閘門裡面的廠區，伊聽到丁○○在
    那邊很大聲，所以才過去看，從靠近他們之後，沒有聽到丙○○叫人把鐵閘門關上的話，何況當時是下班時間，所以公
    司鐵閘門是關上，另伊也沒有看到丙○○阻擋丁○○離開，
    此外除了鐵閘門外，旁邊還有工廠小門，人員可以由小門進
    出，小門平常就沒有在鎖等語（見本院同上卷第63至66頁）
    ，觀之證人乙○○前開證詞可知，被告丙○○並無持遙控器
    或要求員工持遙控器將鐵閘門關上，縱令該鐵閘門係處於關
    上之狀態，惟斯時為一般工廠下班之時間，將鐵閘門關上顯
    係符合工廠之運作，何況除鐵閘門外，紅菱電工公司尚有另
    一道小門可供進出一節，此亦據告訴人丁○○於本院審理中
    證述明確（見同上本院卷第82頁），另參以紅菱電工公司出
    入口除了停車場外面之鐵閘門外，尚有另一道門，此有紅菱
    電工照片附卷可參（見同上本院卷第28頁），則由紅菱電工
    公司之另一道門並未關上之情，足認告訴人丁○○之行動自
    由並無被剝奪至明。
  (四)再細繹證人丁○○於本院審理中證述：停車場的鐵閘門關閉
    到打開約10幾分鐘，這段時間內，伊在現場還繼續為拖吊費
    的事情與被告在吵，並沒有為了伊可否離開這件事情吵架等
    語綦詳（見同上本院卷第81頁），按妨害自由保護之法益乃
    係個人的行動自由，而個人之行動自由係出於個人意思之決
    定，亦即自己決定繼續停留於某一處，或離去停留處所而他
    往，換言之，剝奪行動自由的被害人必須本身有行動自由意
    識及意願，徵之告訴人丁○○於本院審理中證述：當鐵閘門
    關閉約10幾分鐘，伊還在繼續為拖吊費事情與被告爭執之情
    ，則告訴人丁○○既然仍為拖吊費一事與被告丙○○爭執，
    可見當時告訴人丁○○並沒有離去該處而前往其他地方之意
    思，自難以剝奪行動自由未遂罪相繩。
  (五)綜上所述，本件有關妨害自由未遂部分，檢察官所提出之證
    據暨相關推論，經本院調查結果，均不足以形成被告丙○○
    有妨害自由未遂犯行之確信，此外亦查無其他積極證據足證
    被告丙○○有妨害自由未遂之事實，是本案有關妨害自由未
    遂部分尚屬不能證明，根據「罪證有疑，有利被告」之證據
    法則，自應為被告丙○○無罪之諭知。
據上論斷，應依刑事訴訟法第299 條第1 項前段、第301 條，刑
法第305 條、第41條第1 項前段、第74條第1 項第1 款，中華民
國九十六年罪犯減刑條例第2 條第1 項第3 款、第7 條、第9 條
，判決如主文。
本案經檢察官翁偉玲到庭執行職務。
中    華    民    國    97    年    11    月    6     日
                  刑事第七庭審判長法  官  蕭世昌
                                  法  官  蔡羽玄
                                  法  官  連雅婷
以上正本證明與原本無異。
如不服本判決應於送達後10日內向本院提出上訴狀
                                  書記官  張尹嫚
中    華    民    國    97    年    11    月    6     日


司法院資訊處製作；財團法人民間司法改革基金會備份。
